臺灣臺中地方法院刑事判決　　　　　　　96年度易字第5832號
公　訴　人　臺灣臺中地方法院檢察署檢察官
被　　　告　丙○○
上列被告因詐欺案件，經檢察官提起公訴（96年度偵緝字第3171
號），及分別由臺灣臺中地方法院檢察署（96年度偵緝字第3171
號）、臺灣彰化地方法院檢察署移送併辦（96年度偵緝字第638
號），被告於準備程序中，為有罪之陳述，並聽取當事人意見後
，本院合議庭裁定改以簡式審判程序判決如下：
    主    文
丙○○幫助連續意圖為自己不法之所有，以詐術使人將本人之物
交付，處有期徒刑肆月，如易科罰金，以銀元參佰元即新臺幣玖
佰元折算壹日，減為，有期徒刑貳月，如易科罰金，以銀元參佰
元即新臺幣玖佰元折算壹日。
    犯罪事實
一、丙○○可預見一般人購買金融帳戶使用常與財產犯罪密切相
    關，且取得他人存摺之目的在於收取贓物及掩飾犯行不易遭
    人追查，又對於提供帳戶雖無引發他人萌生犯罪之確信，但
    仍以縱若有人持以犯罪亦無違反本意之幫助犯意，於民國94
    年7月19日前之不詳時間（約在94年6月中旬許），在臺中市
    北屯區之大買家量販店附近，以新臺幣（下同）2,000元之
    代價，將其所開設復華商業銀行臺中分行帳號000000000000
    0號帳戶之存摺1本、金融卡1張及密碼等資料，交付予姓名
    、年籍及住居所均不詳之成年男子「小林」，以此方式幫助
    其從事犯罪。而該成年男子即意圖為自己不法之所有，於94
    年7月19日之不詳時間，撥打電話給乙○○，佯稱：其抽中
    新元投顧公司舉辦活動之獎金88萬元，但需先匯相關費用才
    可領錢云云，致使乙○○陷於錯誤，而依該名男子之指示，
    分別於同月19日匯款6萬元、20日匯款8萬元、21日匯款24萬
    元（第1筆為10萬元、第2筆為14萬元），至被告之前開帳戶
    中。另於8月1日，再匯款20萬元至林柄榮（由臺灣臺中地方
    法院檢察署檢察官通緝中）之臺中商業銀行內新分行帳號
    000000000000號帳戶中。嗣後乙○○驚覺受騙，報警處理始
    查獲上情。
二、而「小林」即與所屬之詐欺集團成員，又共同基於意圖為自
    己不法所有之概括犯意聯絡，又於94年6月20日，撥打電話
    予被害人甲○○，佯稱其已抽中獎金，惟需繳納手續費、會
    員費始能領獎等名義，誘使甲○○前往匯款，而甲○○接獲
    電話後，信以為真，進而依指示於94年7月6日，匯款6萬元
    至丙○○之上開帳戶內，再由該詐騙集團成員提領款項花用
    。嗣甲○○發現受騙報警後，為警循線查獲上情（臺灣臺中
    地方法院檢察署檢察官96年度偵緝字第3171號併案）。
三、丙○○於同上之不詳之時間、地點，將其所有之誠泰商業銀
    行左營分行帳戶（帳號：0000-00-000000 -0），以2000元
    代價，販賣給與不詳年籍、姓名之成年人，容任他人作為詐
    欺取財之工具。該年籍不詳之人取得上開帳戶資料後，竟基
    於概括犯意，意圖為自己不法所有，於94年6月14日某時許
    ，以行動電話0000000 000門號撥打予丁○○，並施用詐術
    謊稱：伊中獎88萬元，但必須先支付手續費6萬元及加入會
    員費用8萬元始能領取等語，致丁○○信以為真而陷於錯誤
    ，而分別於94年6月14日，在彰化縣彰化市○○路130號臺灣
    中小企業銀行，以臨櫃匯款方式匯款6萬元至陳韋任（另經
    經臺灣彰化地方法院檢察署檢察官聲請簡易判決）所申辦之
    臺灣銀行彰化分行帳號000000000000帳戶，復於同年月20
    日，在臺北縣新莊市○○路665號誠泰銀行丹鳳分行，以臨
    櫃轉帳方式匯款8萬元至丙○○申辦之誠泰銀行左營華夏路
    分行帳號00000 0000000帳戶，嗣丁○○察覺有異，始知受
    騙（臺灣彰化地方法院檢察署檢察官96年度偵緝字第638號
    併案）。
四、案經臺中市警察局第一分局、彰化縣警察局彰化分局分別報
    請臺灣台中地方法院檢察署檢察官及臺灣彰化地方法院檢察
    署檢察官偵查起訴及移送併辦。
    理      由
一、上開犯罪事實，業據被告丙○○坦承不諱，被告於本院審理
    時坦承稱：「對檢察官起訴及併案犯罪事實我認罪」，「左
    營分行之帳戶也是我去開戶的」，「這二個帳戶是一次賣出
    的，賣出地點是在台中市北屯大買家量販店門口，於九十四
    年六月中旬賣出的，詳細時間忘記了，我只記得當天有轉帳
    100元」，「二本帳戶每本各賣二千元，二本帳戶賣了共四
    千元」，「賣復華商業銀行臺中分行帳號0000000000000號
    帳戶及誠泰商業銀行左營華夏路分行帳號0000000000000號
    帳戶，我有交給買方有帳戶存摺、提款卡連同密碼及身分証
    影本、語音轉帳密碼，我並沒有交付印章」，「我是中州五
    專肄業」等語，核與被害人乙○○、甲○○、丁○○指訴情
    節相符，並有被害人匯款單影本4張及復華商業銀行臺中分
    行之客戶基本資料及歷史交易清單各1份、開戶暨相關服務
    申請書、被害人甲○○提出之匯款憑據，且有通聯調閱查詢
    單、臺灣中小企業銀行匯款申請書、誠泰銀行存入憑條、臺
    灣銀行彰化分行存摺交易往來明細查詢表、誠泰銀行帳戶存
    提交易明細查詢表等在卷可稽，且近來以行動電話簡訊等名
    義詐欺取財之犯罪案件層出不窮，該等犯罪又多以人頭門號
    作為詐騙工具，並經媒體多次廣為披載，被告既係成年且智
    力成熟之人，對此應知之甚詳，竟仍將前揭門號提供他人使
    用，致被害人遭騙而匯款至前揭帳戶受有損害，足見被告有
    容任他人利用其門號犯詐欺取財罪之不確定故意，允無疑義
    ，是被告前揭自白與事實相符，本件事證明確，被告犯行，
    堪予認定。
二、按刑法上之故意，分為直接故意（確定故意）與間接故意（
    不確定故意），行為人對於構成犯罪之事實，明知並有意使
    其發生者為直接故意。行為人對於構成犯罪之事實，預見其
    發生而其發生並不違背其本意者為間接故意；而間接故意與
    有認識的過失之區別，在於二者對構成犯罪之事實雖均預見
    其能發生，但前者對其發生並不違背其本意，後者則確信其
    不發生。且幫助犯之成立，以行為人主觀上認識被幫助者正
    欲從事犯罪或係正在從事犯罪，且該犯罪有既遂之可能，而
    其行為足以幫助他人實現構成要件者，即具有幫助故意，並
    不以行為人確知被幫助者係犯何罪名為必要。至於行為人在
    正犯實施犯罪前為幫助行為者，則構成事前幫助犯。又今日
    一般人至金融機關如銀行、郵局等開設帳戶使用，係極為方
    便容易且迅速之事，如有使用金融存款帳戶之正當用途，自
    以使用其本人或可信賴之親友申請之帳戶，最為便利安全，
    且若非具意圖以他人帳戶從事不法用途，並藉以逃避查緝，
    自無使用他人帳戶之理。是依一般人通常之知識、經驗，均
    應知任意提供自己帳戶予無信賴關係之他人使用，易致他人
    藉該帳戶取得不法犯罪所得，且欲以之隱匿帳戶內資金之實
    際取得人身分；衡諸情理，被告係成年人，對此自難諉為不
    知。而近年來詐欺取財之犯罪類型層出不窮，該等犯罪，多
    數均係利用他人帳戶作為詐欺所得財物之匯款帳戶，並經媒
    體廣為披載，被告縱使並不確知所提供之帳戶，係遭他人用
    以對被害人詐欺取財，亦無法確知取得帳戶之人係以何種方
    法於何時地為詐欺取財之具體內容，惟對於其所提供之上揭
    帳戶，將遭人作為詐欺取財犯行所得財物匯入及提領之工具
    使用，應有概括之認識，且可預見其發生，竟仍同意提供，
    顯對帳戶供他人取得不法犯罪所得之用，亦不違背被告本意
    ，即被告並非確信帳戶不至遭利用為犯罪之用，仍將帳戶提
    款卡提供他人，足認被告應具幫助犯罪之不確定故意。其自
    白與事實相符，被告犯行已洵堪認定。
三、查被告行為後，(一)刑法第二條第一項、刑法第三十條、刑法
    第三十三條第五款、第四十一條第一項前段，業於九十四年
    二月二日修正公布，並自九十五年七月一日起施行（下稱新
    法；修正前刑法下稱舊法）。又罰金罰鍰提高標準條例第二
    條亦於九十五年五月十七日公布刪除，並自九十五年七月一
    日施行。另刑法施行法第一條之一於九十五年六月十四日業
    經修正公布增訂。而新法第二條第一項之規定，係規範行為
    後法律變更所生新舊法律比較適用之準據法，於新法施行後
    ，應適用新法第二條第一項之規定，為「從舊從輕」之比較
    。(二)(1)舊法第三十條第一項：「幫助他人犯罪者，為從犯。
    雖他人不知幫助之情者，亦同」、第二項「從犯之處罰，得
    按正犯之刑減輕之」，與新法第三十條第一項規定：「幫助
    他人實行犯罪行為者，為幫助犯。雖他人不知幫助之情者，
    亦同」、第二項「幫助犯之處罰，得按正犯之刑減輕之」，
    比較新舊法關於「從犯」與「幫助犯」之用語固有不同，然
    依修正理由觀之，僅係因「從犯」一語常有不同解讀，故修
    正為「幫助犯」以符本意，就此名詞部分應屬法律用語之明
    確化，尚不涉及刑事可罰性範圍之變更。惟幫助犯之定義既
    已改為「幫助他人實行犯罪行為」，已明示幫助犯之成立係
    以被幫助者著手犯罪之實行，且具備違法性為必要，至於被
    幫助者是否具有罪責，皆不影響幫助犯之成立，此乃配合教
    唆犯改採從屬性理論之「限制從屬形式」而一併予以修正，
    有別於舊法被幫助人須達於成立犯罪（即具備構成要件該當
    性、違法性與有責性，係從屬性理論之「嚴格從屬形式」）
    ，行為人始有論以幫助犯之餘地。是以新法對於成立幫助犯
    之規定較諸舊法為寬，並無有利於被告之情形，依刑法第二
    條第一項前段，本案應適用行為時法即修正前刑法第三十條
    之規定論以從犯。(2)被告所犯刑法第三十條、第三百三十九
    條第一項之幫助詐欺取財罪，其法定刑中規定有得科或併科
    罰金刑，而新法第三十三條第五款關於主刑罰金已修正為：
    「罰金：新臺幣一千元以上，以百元計算」，與舊法第三十
    三條第五款規定：「罰金：（銀元）一元以上」相較，修正
    後關於罰金刑之法定範圍顯已提高，新法顯然不利於被告，
    自應適用舊法第三十三條第五款規定。又修正增訂之刑法施
    行法第一條之一規定「中華民國九十四年一月七日刑法修正
    施行後（按指九十五年七月一日），刑法分則編所定罰金之
    貨幣單位為新臺幣。九十四年一月七日刑法修正時，刑法分
    則編未修正之條文定有罰金刑者，自九十四年一月七日刑法
    修正施行後，就其所定數額提高為三十倍。但七十二年六月
    二十六日到九十四年一月七日新增或修正之條文，就其所定
    數額提高為三倍」。被告所犯上開幫助詐欺取財罪，於刑法
    施行法第一條之一修正增訂前，其法定罰金刑之貨幣單位為
    銀元，罰金刑之提高標準應適用罰金罰鍰提高標準條例第一
    條規定「依法律應處罰金、罰鍰者，就其原定數額得提高為
    二倍至十倍」，再依現行法規所定貨幣單位折算新臺幣條例
    第二條規定「現行法規所定金額之貨幣單位為圓、銀元或元
    者，以新臺幣元之三倍折算之」，如換算為新臺幣，應為法
    定罰金刑乘十乘三，結果係提高三十倍。如適用增訂之刑法
    施行法第一條之一規定亦係提高三十倍，新法並無較有利於
    被告之情形，故依刑法第二條第一項前段規定，於宣告被告
    罰金刑時，自應適用行為時之法律即罰金罰鍰提高標準條例
    第一條、現行法規所定貨幣單位折算新臺幣條例第二條規定
    ，提高法定罰金刑之標準。(3)新法第四十一條第一項前段規
    定「犯最輕本刑為五年以下有期徒刑以下之刑之罪者，而受
    六個月以下有期徒刑或拘役之宣告者，得以新臺幣一千元、
    二千元或三千元折算一日，易科罰金」；舊法第四十一條第
    一項前段則規定「犯最重本刑為五年以下有期徒刑以下之刑
    之罪，而受六個月以下有期徒刑或拘役之宣告，因身體、教
    育、職業、家庭之關係或其他正當事由，執行顯有困難者，
    得以一元（按：指銀元，下同）以上三元以下折算一日，易
    科罰金」。又修正前罰金罰鍰提高標準條例第二條係規定「
    依刑法第四十一條易科罰金或第四十二條第二項易服勞役者
    ，均就其原定數額提高為一百倍折算一日；法律所定罰金數
    額未依本條例提高倍數，或其處罰法條無罰金刑之規定者，
    亦同」。依被告行為時易科罰金之折算標準，經提高後，係
    以銀元三百元折算一日，再依現行法規所定貨幣單位折算新
    臺幣條例第二條規定「現行法規所定金額之貨幣單位為圓、
    銀元或元者，以新臺幣元之三倍折算之」折算為新臺幣後，
    得以新臺幣三百元以上新臺幣九百元以下折算一日，較之新
    法第四十一條第一項前段規定，得以新臺幣一千元、二千元
    或三千元折算一日之規定，自以行為時法為有利於被告，本
    案仍應適用舊法即修正前刑法第四十一條第一項前段、修正
    前罰金罰鍰提高標準條例第二條，諭知易科罰金之折算標準
    （最高法院95年第8次刑事庭會議決議參照）。
四、查前揭真實姓名、年籍均不詳之詐欺集團成年人，基於意圖
    為自己不法所有之犯意，以上述之方式，使被害人陷於錯誤
    ，因而交付本人之財物，該詐欺集團成員所為，係犯刑法第
    三百三十九條第一項之詐欺取財罪，被告提供其於上開郵局
    所開設帳戶之存摺、晶片金融卡及密碼資料予詐欺集團成員
    作為詐欺取財所用，係基於幫助他人詐欺取財之不確定故意
    ，且所為屬詐欺取財罪構成要件以外之行為，核其所為則係
    犯修正前刑法第三十條第一項及刑法第三百三十九條第一項
    之幫助詐欺取財罪。被告幫助詐欺集團成員犯詐欺取財罪，
    為從犯，應依修正前刑法第三十條第二項之規定，按正犯之
    刑度，減輕其刑。爰審酌被告明知其所提供之帳戶將有可能
    遭人供做詐欺取財之工具，竟仍執意為之，非惟幫助詐騙者
    遂行詐財目的，同時使詐欺者得以隱匿其真實身分，減少遭
    查獲之風險，愈使其肆無忌憚，助長犯罪之猖獗，破壞社會
    秩序甚鉅，且考量本件被害人陷於錯誤因遭詐騙而匯入被告
    帳戶之金額，兼衡酌被告犯後坦承犯行，尚未賠償被害人，
    已有悔悟之心之犯後態度，被告現仍在台中縣嘉陽高中就讀
    ，有被告提出之註冊收據一紙附卷可參，其並請求從輕量刑
    等一切情狀，量處如主文所示之刑，並依修正前刑法第四十
    一條第一項前段及修正前罰金罰鍰提高標準條例第二條之規
    定，諭知易科罰金之折算標準。至被告所提供之前開銀行、
    及郵局帳戶之存簿、晶片提款卡等物，雖係被告所有並供違
    犯本件犯罪所用之物，但均未據扣案，又無證據證明該等物
    件仍屬存在，為免滋生日後執行困難，爰不併予諭知沒收。
    又被告犯罪時間係在民國96年4月24日以前，合於減刑條件
    ，應依中華民國96年罪犯減刑條例第2條第1項第3款、第7條
    、第9條規定，並諭知減得之刑，及其易科罰金之折算標準
    。
據上論斷，依刑事訴訟法第二百七十三條之一第一項、第二百九
十九條第一項前段，刑法第二條第一項前段、第三百三十九條第
一項、修正前刑法第三十條第一項前段、第二項、修正前第五十
六條、修正前刑法第四十一條第一項前段，罰金罰鍰提高標準條
例第一條前段、修正前罰金罰鍰提高標準條例第二條，現行法規
所定貨幣單位折算新臺幣條例第二條，中華民國九十六年罪犯減
刑條例第二條第一項第三款、第七條、第九條，判決如主文。
本案經檢察官戊○○到庭執行職務。
中　　華　　民　　國　九十六　年　十二   月   十三 　日
                  刑事第三庭  法  官  黃松竹
上正本證明與原本無異。
如不服本判決，應於送達後十日內向本院提出上訴狀（須附繕本
），上訴於臺灣高等法院臺中分院。
上訴書如未敘述理由，應於上訴期間屆滿後20日內補提理由書於
本院。
                              書記官  董美惠
中　　華　　民　　國　九十六　年　十二   月   十三 　日
附錄論罪科刑法條
刑法第三百三十九條第一項：意圖為自己或第三人不法之所有，
以詐術使人將本人或第三人之物交付者，處五年以下有期徒刑、
拘役或科或併科一千元以下罰金。
